台灣高等法院民事判決　八十九年度重上更(一)字第一五九號
　　上　　訴　　人
　　即附帶被上訴人　甲○○
　　　　　　　　　　乙○○○
　　即附帶　上訴人　復興航空運輸股份有限公司
右當事人間請求損害賠償等事件，上訴人對於中華民國八十六年五月三十日臺灣台北
地方法院八十四年度重訴字第一三八七號第一審判決提起上訴，被上訴人並提起附帶
上訴，經最高法院發回更審，本院判決如左：
    主    文
上訴駁回。
原判決關於命被上訴人給付甲○○逾新台幣（下同）捌拾玖萬壹仟貳佰陸拾壹元，乙
○○○逾柒拾肆萬陸仟肆佰柒拾肆元及均自八十四年十一月十九日起至清償日止按年
息百分之五計算之利息部分，暨訴訟費用之裁判除確定部分外均廢棄。
前項廢棄部分，上訴人甲○○、乙○○○在第一審之訴及假執行之聲請均駁回。
第一審訴訟費用除確定部分外，由上訴人負擔十分之八，餘由附帶上訴人負擔；第二
審訴訟費用，關於上訴及附帶上訴費用均由上訴人負擔。
    事    實
甲、上訴人（即附帶被上訴人）方面：
一、聲明：
  (一)原判決不利於上訴人部分廢棄。
  (二)右廢棄部分，被上訴人應再給付上訴人甲○○新台幣（下同）三百七十五萬元，
    及被上訴人應再給付乙○○○四百二十五萬元，並自民國八十四年十一月十九日
    起至清償日止按年息百分之五計算之利息。
  (三)附帶上訴駁回。
  (四)第一、二審及發回前第三審之訴訟費用，均由被上訴人負擔。
二、陳述：除與原判決記載相同者，予以引用外，補述略稱：
  (一)有關扶養費用請求部分：
  １、以本件事故及起訴當時的社會經濟狀況而言，臺灣人民之年平均收入為三十萬
      八千零八十六元，平均每月所得二萬五千六百七十三元，而受扶養義務人即上
      訴人已年邁力衰，毫無勞動能力可言，加上喪女之痛仍無法撫平，被上訴人至
      今猶無誠意解決本事故而拖延賠償，長年訟累之下，身心俱疲，將來更可能面
      對未知的龐大醫療費用；復以上訴人因長年居住台北市，消費物價水準居全臺
      之冠，在本件起訴之時已達每月一萬九千零五十三元，原審及前審均以事故當
      時八十四年度親屬扶養款減額之標準一年六萬八千元認定本件上訴人之受扶養
      程度，顯然過於偏離社會現狀，難以符合上訴人即受扶養權利人之實際需要，
      實有不妥。
  ２、本件扶養義務人即空難之受害人劉慧卿，為被上訴人之空服員，在意外事故發
      生前之平均月薪為六萬五千三百六十九元，明顯高於事故當時同期大專畢業生
      平均薪資，顯見劉慧卿之充足扶養經濟能力。又，本件受扶養權利人雖另有一
      子一女，然該等子女在事故當時並未就業，至今因景氣因素亦仍無穩定工作，
      足見劉慧卿為受扶養主要經濟來源。原審判決以上訴人另有子女可予扶養之表
      象，即率以子女人數認定上訴人應受扶養之金額應有分擔比例，並未審酌負扶
      養義務者之實際經濟能力與實際扶養情形，尤難茍同。
  ３、扶養費應以八十四年度台北市平均每人之消費性支出一萬九千零五十三元為計
      算之標準。
  (二)有關慰撫金之請求部分：被上訴人為國內知名之航運公司，營運狀況良好，財務
    運作穩定，而上訴人係一退休人員，已年邁力衰，既無謀生能力，又無經濟收入
    ，雙方身分、資力有顯著差異，且本件事故乃由被上訴人之僱用人重大過失所致
    ，且造成上訴人之女當場死亡且無完整屍身可供遺屬殯殮，加害程度確屬重大。
    縱上訴人對於愛女職業之危險性有所預見，亦不因空難事件之發生，而減低內心
    之傷痛。再者，被上訴人所僱用之駕駛員因重大過失，侵害上訴人之女的生命權
    ，原審法院既認定其違反航務手冊規定之行為與空難事故發生無相當因果關係，
    理應被排除於判斷賠償金額的標準之外，豈能再列其為審酌因素之一，不應作為
    慰撫金請求酌減之理由。又，本件事實乃被上訴人於八十四年元月二十八日臨時
    通知被害人劉慧卿於元月三十日下午臨時加班飛往馬公，劉慧卿原應於元月三十
    日早上十時即可下班回家與家人團聚，惟因被上訴人臨時要求被害人劉慧卿於元
    月三十日及二月一日加班並不得拒絕，致除夕臨時加班於回程時，在龜山發生空
    難事故，被害人劉慧卿因而當場死亡，此等被上訴人個案情形，應列入慰撫金審
　　酌之因素。是以上訴人等各請求被上訴人應自給付上訴人各七十五萬元之慰撫金
    ，應屬合理。
  (三)有關意外保險金請求部分：被上訴人與中國航聯產物保險股份有限公司（下稱航
    聯產險公司）簽立之保險契約中，第四部分〝PERSONAL ACCIDENT INSURANCE〞
    ，為傷害保險而非責任保險，此有財政部保險司八十七年十二月三十日以台財保
    第八七二四四六一五一號函明白表示「本案保險單為國外產險公司之傷害保險單
    」為憑，依據保險法第一百三十五條準用第一百十三條之規定，死亡保險若未指
    定受益人，其保險金額作為被保險人之遺產，而依據民法第一千一百三十八條之
    規定，上訴人為劉慧卿之法定繼承人，應依法享有對保險金之請求權，今被上訴
    人領取該筆原本屬於上訴人，係無法律上之原因而受利益，致上訴人受損害，依
    據民法第一百七十九條規定，應將該筆保險金返還上訴人。
三、證據：除援用第一審及本院前審所提證據外，補提：中華民國統計月報節錄、財
    政部台財保第八七二四四六一五一號函、台財保第八八二四一０二四二號函影本
    各一件為證。
乙、被上訴人（即附帶上訴人）方面：
一、聲明：
  (一)答辯聲明：
  　1.上訴駁回。
  　2.發回前歷審訴訟費用由上訴人負擔。
  　3.如受不利判決，被上訴人願供擔保，請求宣告免為假執行。
  (二)附帶上訴聲明：
　　1.原判決關於命附帶上訴人給付附帶被上訴人甲○○七十二萬一千五百五十二元
      五角，給付附帶被上訴人乙○○○七十二萬一千五百五十二元五角部分，及均
      自八十四年十一月十九日起至清償日止按年息百分之五計算之利息部分均廢棄
      。（被上訴人於本院提起附帶上訴超過本項聲明之部分，業經本院另以裁定駁
      回，不在本件審理範圍內，附此敘明。）
    2.前項廢棄部分，附帶被上訴人在第一審之訴及假執行之聲請均駁回。
    3.第一審廢棄部分及第二審訴訟費用由附帶上訴人負擔。
二、陳述：除與原判決所載相同者，予以引用外，補述略稱：
  (一)關於給付保險金四百萬元部分，上訴人起訴時僅主張依侵權行為規定請求，被上
    訴人業當庭表示不同意任何訴之追加，且本案亦無民事訴訟法第二百五十六條第
    二款至第四款情形，則其訴之追加，依民事訴訟法第四百六十六條規定，不應准
    許。
  (二)縱認上訴人依保險契約之請求權追加之訴部分應經斟酌，惟該等保險契約係締結
    於被上訴人與航聯產險公司之間，上訴人並非契約當事人，並無契約上請求權可
    言。又，保險人航聯產險公司才是在承保危險事故發生時，應負擔賠償義務之人
    ，被上訴人為航空運輸業，並不屬之，上訴人無端向被上訴人主張，在法律上顯
    無理由，法院得不經言詞辯論而駁回之。況上訴人曾另訴請求航聯產險公司給付
    保險金，其所舉證據及相關主張與本件所提者均相同，業經本院八十九年保險上
    字第三號判決，認該員工意外險實為企業之責任保險，上訴人亦無任何依保險契
    約請求保險金之權，而駁回上訴人之訴，該判決定已告確定，則本件自應受前開
    確定判決所認定事實之拘束。
  (三)關於勞動基準法之職業災害補償部分：劉慧卿之平均工資為六萬二千九百八十五
    元，非上訴人主張之六萬五千三百六十九元。蓋本件上訴人所指之「外站津貼」
    為空服員之差旅津貼，依勞動基準法施行細則第十條規定，本件外站津貼非屬勞
    基法第二條第三款所稱之「其他人任何名義之經常性給與」，自不屬勞基法第二
    條第三款之工資範圍，原審將其併入工資計算，顯然於法不合。故以此計算所得
    之死亡補償應為二百五十一萬九千四百元（62,985×40=2,519,400）；喪葬津貼
    為三十一萬四千九百二十五元（62,985×5=314,925），上訴人逾此部分之請求，
    即屬無稽。
  (四)雇主依勞動基準法第五十九條規定所負之補償責任，雖不排除雇主依民法規定應
    負之侵權行為賠償責任，惟此並非表示勞工或其家屬得就此二者累計求償，是雇
    主依民法第一百八十八條規定負連帶賠償責任時，依勞動基準法第六十條規定，
    得以勞基法所定補償金額抵充損害賠償金額。原審對職災補償及民法就侵權行為
    所定之損害賠償許為雙重請求，有違勞基法之規定。
  (五)依勞動基準法第六十條規定，雇主依前條規定給付之補償金額，得抵充就同一事
    件所生之賠償金額，此係針對雇主之損害賠償責任之抵充，其與同法第五十九條
    第一項但書規定之雇主補償責任之抵充，要件與範圍均不同，難謂依第六十條所
    為之抵充，亦須以已支付為前提。本案被上訴人於前審提起附帶上訴係依勞動基
    準法第六十條規定就侵權行為責任所定之損害賠償額，以勞動基準法所定之補償
    金額抵充，最高法院之部分判決對此誤引同法第五十九條但書並推論不得抵充云
    云，實有誤會。關於被上訴人於原審判決中，依民法侵權行為應賠償予上訴人之
    數額於第二審判決中，倘欲為抵充，本不以「被上訴人已依該部分給付上訴人」
    為前提。縱認應以「被上訴人已依該部分給付上訴人」之要件下為抵充，然被上
    訴人已於九十年三月十三日對上訴人甲○○、乙○○○為通知，其應於七日內至
    被上訴人之訴訟代理人處領取關於被上訴人公司員工劉慧卿之死亡事故，雇主被
    上訴人依勞動基準法第五十九條補償之金額，每人可得六十六萬七千九百十二點
    五元（ (62958×00－0000000)/2=667912.5），而上訴人甲○○、乙○○○已於
    同年月十四日收到此存證信函，且被上訴人已於同年四月二十三日將甲○○、乙
　　○○○依勞動基準法第五十九條規定補償之金額一百三十三萬五千八百二十五元
　　提存於台北地方法院提存所（案號：九十年度存字第一六八一號），故被上訴人
　　自得主張被上訴人於第一審判決中，依民法侵權行為應賠償上訴人之數額於第二
　　審判決中可為抵充，則被上訴人僅需再給付上訴人甲○○二十二萬三千三百四十
　　八點五元（000000-000000.5 =223348.5），乙○○○七萬八千五百六十一點五
　　元（000000-000000.5=78561.5）。
  (六)本件上訴人等主張被上訴人為駕駛員之僱用人，依民法第一百八十八條規定，訴
    請賠償。惟查上訴人迄今未對駕駛員之侵權行為起訴（起訴之對象則為駕駛員之
    繼承人），且其請求權已逾二年時效而消滅。上訴人主張系爭飛機失事本出於駕
    駛員之侵權行為，渠等依民法第一百八十八條第二項即為本件最後應負責之人，
    亦即在連帶債務內部分擔關係上，應負全部責任。被上訴人既無應分擔責任，依
    民法第二百七十六條第二項準用第一項之規定，於受僱人消滅時效完成時，無分
    擔責任之他債務人即被上訴人應全免其債務。因受僱人應負擔全部責任，被上訴
    人援引受僱人之消滅時效利益，主張免負侵權行為之損害賠償責任，即有理由。
三、證據：除援用第一審及本院前審所提證據外，補提：存證信函、掛號郵件收件回
    執、九十年度存字第一六八一號提存書、經濟部公司執照、台北市政府營利事業
    登記證、保單六十一頁等影本各一份為證。
    理    由
壹、程序方面：
一、被上訴人法定代理人原為林嘉政，嗣變更為范志強，有被上訴人提出之經濟部公
    司執照、台北市政府營利事業登記證影本為證，其依法聲明承受訴訟，核無不合
    ，應予准許。
二、查上訴人請求被上訴人給付意外保險理賠金四百萬元（甲○○、乙○○○各二百
    萬元），原係主張依被上訴人公司之口頭允諾，嗣追加主張依被上訴人向中國航
    聯產物保險股份有限公司投保企業員工意外險保險契約，保險金四百萬元應歸伊
    所有，請求被上訴人給付該保險金云云（見原審卷第二宗一七頁背面、二三頁背
    面、二四頁、六七頁背面、六八頁），被上訴人對此部分已無異議而為本案之言
    詞辯論（見同上卷第一七頁、一八頁、五七頁），依民事訴訟法第二百五十五條
    第二項規定，自應視為同意上訴人之追加，且原審判決就上訴人前開追加之訴亦
    經加以論斷（見原審判決理由欄四(五)、同上卷第九五頁背面、九六頁正面），則
    在本院不生訴之追加問題，被上訴人於本院表示不同意上訴人所為訴之追加（見
    本院重上卷第二冊第一四五頁），於法無據。
貳、實體方面：
一、本件上訴人起訴主張：上訴人甲○○、乙○○○為已故劉慧卿之父母。劉慧卿原
    受僱被上訴人公司任飛機空服員，於民國八十四年一月三十日執行職務時，因被
    上訴人所僱用駕駛員之重大過失，致其服勤所乘坐之飛機在桃園縣龜山鄉撞山墜
    毀，機上員工包括劉慧卿全部罹難死亡。使身為其父之甲○○受有扶養費損失新
    台幣（下同）一百十五萬一千二百三十二元、殯葬費損失二十四萬零二百五十元
    、非財產上損害（下稱慰撫金）二百五十萬元，其母乙○○○亦受有扶養費損失
    一百八十七萬八千九百九十八元、非財產上損害二百五十萬元，自可依侵權行為
    之法律關係請求被上訴人賠償；又依勞動基準法第五十九條規定，得請求被上訴
    人給付伊職業災害補償各一百四十七萬零八百零二元五角及另依被上訴人公司總
    經理王挹滔之承諾及保險契約，得請求被上訴人給付伊意外保險理賠金各二百萬
    元等情，求為命被上訴人給付甲○○七百三十六萬二千二百八十四元五角、給付
    乙○○○七百八十四萬九千八百元五角，並均自訴狀繕本送達翌日（即八十四年
    十一月十九日）起加給法定遲延利息之判決（原審認定被上訴人應給付甲○○扶
    養費損失十五萬一千零十一元、殯葬費損失二十四萬零二百五十元、慰撫金八十
    萬元、職業災害補償金一百四十七萬零八百零二元五角，給付乙○○○扶養費損
    失二十四萬六千四百七十四元、慰撫金八十萬元、職業災害補償金一百四十七萬
    零八百零二元五角，分別扣除上訴人向勞工保險局領得之職業災害死亡補償等各
    七十四萬九千二百五十元及被上訴人已給付上訴人各三十萬元，判命被上訴人給
    付甲○○一百六十一萬二千八百十三元五角本息、給付乙○○○一百四十六萬八
    千零二十六元五角本息，而駁回上訴人其餘之請求。上訴人甲○○對於駁回其請
    求扶養費損失一百萬元、慰撫金七十五萬元、意外保險理賠金二百萬元及其利息
    ，上訴人乙○○○對於駁回其請求扶養費損失一百五十萬元、慰撫金七十五萬元
    、意外保險理賠金二百萬元及其利息部分，分別提起上訴；被上訴人對於原審判
    命其給付上訴人職業災害補償金各七十二萬一千五百五十二元五角本息部分，提
    起附帶上訴）。
二、被上訴人則以：本次空難事故之發生，並非伊所僱用駕駛員之過失或飛機本身之
    瑕疵所致，縱認係伊所僱用之駕駛員疏失所造成，惟被害人劉慧卿與有過失，依
    民法第二百十七條規定，亦應減輕或免除伊之賠償金額。且上訴人迄未向駕駛員
    之繼承人請求損害賠償，而該駕駛員依民法第一百八十八條第二項規定又為本件
    最後應負責之人，依同法第二百七十六條規定，於該受僱駕駛員之消滅時效完成
    時，無分擔責任之他債務人即伊仍應全免其債務。倘伊確應負民法上損害賠償責
    任，上訴人合併請求侵權行為之損害賠償及勞動基準法規定之職業災害補償暨勞
    工保險金之補償亦屬不合。況伊與訴外人中國航聯產物保險股份有限公司所訂立
    之保險契約，為企業主責任險，並非員工意外險，伊復未允諾將保險金給付上訴
    人，上訴人執以請求，尤屬無據。苟上訴人得為請求，伊於空難事故發生後，已
    先行給付上訴人七十五萬元，其中六十萬元係事故補償金之一部分，更應自上訴
    人請求之賠償額中扣除等語，資為抗辯。
三、查上訴人主張被上訴人所屬航空機於八十四年一月三十日發生撞擊龜山空難事故
    ，致機上服務人員包括上訴人之女劉慧卿均死亡之事實，為兩造所不爭執。至於
    上訴人主張該次空難係因被上訴人僱用之機師（駕駛員）過失所致，則為被上訴
    人否認，經查，本件失事航空機駕駛員在滑行、起飛前、後、爬升、巡航、下降
    、進場，均未按航空器操作手冊規定確實使用檢查表，且有誤判高度、下降過早
    及超速等重大過失行為，此有原審依職權向交通部民用航空局所提供之座艙錄音
    器之錄音抄件中紀錄失事飛機原由機長駕駛，嗣改由副駕駛接手操件，機長及警
    告器曾六次警告執行飛行員任務之副駕駛「高度不足」操作錯誤之情形，惟飛行
    員未採納或修正，又飛行員有超速行為，而機長稱過癮但未予糾正，及飛行員於
    高度不足情況下未修正飛機飛行角度，反採俯角飛行等情形可證。堪認上訴人主
    張被上訴人所僱用之駕駛員駕駛失事航空機有重大過失致生航空機撞山及機毀人
    亡之結果為真正，被上訴人所辯伊駕駛員並無過失云云，尚不足採。被上訴人另
    抗辯上訴人之女劉慧卿於本件航空機失事前全程進入駕駛艙，坐於第三組員位置
    上與駕駛員交談，有影響駕駛員操作航空器之集中力，就本件空難事故與有過失
    ，伊依法得減免損害賠償責任云云，經查上訴人之女劉慧卿確有於本件航空機失
    事前全程進入駕駛艙，坐於第三組員位置上與駕駛員交談之事實，此經原審向交
    通部民用航空局調取之座艙錄音器錄音帶、錄音抄件查核屬實，惟查劉慧卿進入
    駕駛艙之事實，僅能證明劉慧卿有違反航務手冊規定，並忽視座艙管理紀律之事
    實，然並不能證明劉慧卿之違規進入駕駛艙與本件空難事故之發生有相當因果關
    係，從而被上訴人所辯上訴人之女劉慧卿與有過失，伊得減免賠償責任云云，尚
    不足採。
四、按因故意或過失，不法侵害他人之權利者，負損害賠償責任；受僱人因執行職務
    不法侵害他人之權利者，由僱用人與行為人連帶負損害賠償責任，民法第一百八
    十四條第一項前段、民法第一百八十八條第一項前段定有明文。如前所述，因被
    上訴人之受僱人即航空機駕駛員於駕駛航空機時之過失行為，致不法侵害上訴人
    之女劉慧卿之生命權，則依上開規定，被上訴人應對上訴人負損害賠償責任。茲
    就上訴人得請求之損害賠償，分述如下：
  (一)殯葬費部分：按不法侵害他人致死者，對於支出殯葬費之人，亦應負損害賠償責
    任，民法第一百九十二條第一項定有明文，上訴人甲○○主張其支出殯葬費二十
    四萬零二百五十元，業據提出殯葬費支出單據、骨灰存放單據等影本各一件為證
    ，並為被上訴人所不爭執，堪信為真，應予准許。
  (二)扶養費部分：按直系血親相互間互負扶養義務，扶養之程度，應按受扶養權利者
    之需要、與負扶養義務者之經濟能力及身分定之，民法第一千一百十九條定有明
    文。查上訴人甲○○為十八年八月二日出生，乙○○○二十七年十二月十六日出
    生，有身分證影本為憑（見原審卷第一宗第十二、十三頁），均無工作，現居台
    北地區，而被害人劉慧卿，為被上訴人之空服員，在事故發生前月薪為六萬五千
    三百六十九元，經濟能力充足，則上訴人主張渠等之扶養費，應依行政院主計處
    統計之八十四年度台北市每人每月消費支出一萬九千零五十三元（見本院重上字
    卷第一冊第五九、六十頁，852811(每戶消費支出)÷3.73(平均每戶人數)÷12(
    月)＝19,053元）計算，因消費者物價指數年增率為百分之三點八九，伊係一次
    請求，而非逐年請求，故以八十四年度為基準等語，尚符合其現實需求，應屬合
    理。則上訴人得請求之扶養費為每年二十二萬八千六百三十六元（19053×12＝
    228636），依上訴人二人之出生日期及八十二年行政院主計處統計台北市居民平
    均餘命表計算（見原審卷一第十四頁），上訴人甲○○尚餘壽命九點九九年，依
    霍夫曼計算式扣除中間利息，得請求之扶養費之金額為一百八十九萬一千一百三
    十七元（228636×7.00000000+228636×0.99×(8.00000000-0.00000000)＝
　　0000000）； 上訴人乙○○○尚餘壽命二十三點八三年，依霍夫曼計算式扣除中
　　間利息，得請求之金額為三百六十五萬四百二十七元（228636×15.00000000+
    228636×0.83×(16.0000000-00.00000000)＝0000000）。依民法第一千一百十五
    條第三項規定，負扶養義務者有數人，而其親等同一時，應各依其經濟能力，分
　　擔義務。查上訴人除劉慧卿外尚有子女各一，有戶籍謄本在卷可稽，劉慧卿應負
　　之扶養義務為三分之一，故故上訴人得請求之扶養費應再減少三分之一計算，則
　　上訴人甲○○請求被上訴人給付扶養費六十三萬三百七十九元，上訴人乙○○○
　　請求被上訴人給付扶養費一百二十一萬六千八百零九元，於法有據。次查被上訴
　　人於原審未為時效抗辯，雖於本院就原審命其給付上訴人甲○○殯葬費二十四萬
　　零二百五十元、扶養費一十五萬一千零十一元、慰藉金八十萬元部分；及命其給
　　付上訴人乙○○○扶養費二十四萬六千四百七十四元、慰藉金八十萬元部分，提
　　起附帶上訴聲明不服，惟其未預繳裁判費，業經本院以其附帶上訴不合法另以裁
　　定駁回。上訴人甲○○、乙○○○就其敗訴部分，其中部分提起上訴，被上訴人
　　為時效抗辯乙節，就被上訴人未上訴部分，所為時效抗辯即無由審酌；至於前開
　　上訴人得請求被上訴人給付上訴人甲○○扶養費六十三萬三百七十九元、乙○○
　　○扶養費一百二十一萬六千八百零九元，其中逾原審判令被上訴人應給付甲○○
　　扶養費一十五萬一千零十一元、乙○○○扶養費二十四萬六千四百七十四元部分
　　，於法固非無據，惟按「連帶債務人中之一人消滅時效已完成者，依民法第二百
　　七十六條第二項規定，固僅該債務人應分攤之部分，他債務人同免其責任，惟民
　　法第一百八十八條第三項規定，僱用人賠償損害時，對於侵權行為之受僱人有求
　　償權，則僱用人與受僱人間並無應分擔部分可言，倘被害人對為侵權行為之受僱
　　人之損害賠償請求權消滅時效業已完成，僱用人自得援用該受僱人之時效利益，
　　拒絕全部給付，不以該受僱人已為時效抗辯為必要。」，最高法院八十七年台上
　　字第一四四０號判決意旨參照，查本件空難事故發生於八十四年一月三十日，肇
　　因於被上訴人駕駛員之重大過失所致，上訴人迄未向駕駛員之繼承人請求損害賠
　　償，而依民法第一百八十八條第三項規定，被上訴人賠償損害時，對於侵權行為
　　之駕駛員有求償權，則被上訴人與該駕駛員間並無應分擔部分可言，揆諸上開說
　　明，被上訴人援引受僱人之時效利益而主張時效抗辯，尚無不合，故上訴人就此
　　部分之上訴仍無由准許。
　(三)慰撫金部分：兩造對於原審命被上訴人應給付上訴人慰撫金各八十萬元，於本院
　　均表示無意見（見本院更(一)卷第一一四頁），雖上訴人主張原審酌定之慰撫金額
　　過少，請求被上訴人應再給付上訴人各七十五萬元。惟本院認原審已依兩造之身
　　份、地位及經濟等一切情況而為酌定，並無不合，被上訴人於此範圍之附帶上訴
　　及上訴人逾此金額部分之上訴，均無理由。
五、上訴人請求職業災害補償金各一百四十七萬八百零二元五角部分：上訴人主張依
　　勞動基準法第五十九條第四款規定，被上訴人應給付五個月平均工資之喪葬費及
　　四十個月平均工資之死亡補償，而劉慧卿之平均工資為六萬五千三百六十九元，
　　故被上訴人應給付伊等喪葬費補償各十六萬三千四百二十二元五角、死亡補償各
　　一百三十萬七千三百八十元等語。被上訴人則辯稱劉慧卿之平均工資為六萬二千
　　九百八十五元，不得以六萬五千三百六十九元計算，因該數額係包括外站津貼，
　　而該津貼係屬旅費津貼，並非經常性給與，且上訴人已自勞保局領得喪葬津賠及
　　死亡補償計一百四十九萬八千五百元，此部分依勞動基準法第五十九條但書規定
　　，應予扣除之。另依勞動基準法第六十條規定，雇主依同條例第五十九條規定給
　　付之補償金額，得抵充同一事故所發生之損害賠償金額云云。經查：
  (一)劉慧卿薪資表所列之外站津貼係與飛行加給並列，而非與旅費項目並列（見本院
    重上卷第二冊第七至十一頁），性質上應與「飛行加給」相同之按計時、計件方
    式經常性給與之津貼，與旅費尚有出入，上訴人主張外站津貼屬工資外之經常性
    給與，應計入平均工資之範圍等語為可採。則上訴人依勞動基準法第五十九條第
    四款規定得領取之喪葬費津貼計為三十二萬六千八百四十五元（65,369×5＝
    326,845），死亡補償為二百六十一萬四千七百六十元（65,369×40＝2,614,760
    ），上訴人甲○○、乙○○○各可領取一百四十七萬零八百零二元五角（
    (326,845+2,614,760)/2＝1,470,802.5）。
  (二)按勞工因遭遇職業災害而致死亡時，雇主除給與五個月平均工資之喪葬費外，並
    應給與其遺屬四十個月平均工資之死亡補償，但如同一事故，依勞工保險條例或
    其他法令規定，已由雇主支付費用補償者，雇主得予以抵充之；雇主依前條規定
    給付之補償金額，得抵充就同一事故所生損害之賠償金額，勞動基準法第五十九
    條第四款及但書、第六十條分別定有明文。又受僱於交通、公用事業之員工，其
    職業災害保險費全部由投保單位負擔，勞工保險條例第十五條第一款定有明文。
    而本件劉慧卿之職業災害保險費確由被上訴人負擔，亦有勞工保險局八十七年九
    月二十九日八七保承字第一０二二０七九號函附卷可按（見本院重上卷第二冊第
    八四頁）。查上訴人於本件空難事故發生後已自勞保局領受死亡保險給付（包括
    相當五個月平均工資之喪葬津貼及四十個月平均工資之死亡補償）共計一百四十
    九萬八千五百元（即甲○○、乙○○○各七十四萬九千二百五十元），此為上訴
    人所不爭執。則依前揭勞動基準法第六十條規定，被上訴人自得主張就上訴人請
    求之職業災害補償金中抵充之。從而上訴人甲○○、乙○○○得請求被上訴人給
　　付伊等職業災害補償金均各為七十二萬一千五百五十二元五角（0000000.0-
    000000= 721552.5）。
  (三)查依民法侵權行為損害賠償規定，原審判決被上訴人應賠償上訴人甲○○一百一
    十九萬一千二百六十一元（包括殯葬費二十四萬零二百五十元、扶養費一十五萬
    一千零十一元、慰藉金八十萬元）；乙○○○一百零四萬六千四百七十四元（包
    括扶養費二十四萬六千四百七十四元、慰藉金八十萬元）。其金額均大於前述上
    訴人得請求被上訴人給付之職業災害補償金，依上開勞動基準法第六十條規定，
    被上訴人得主張抵充就同一事故所生損害賠償金額。從而上訴人已請求被上訴人
    依民法侵權行為負損害賠償責任，即不得再向被上訴人請求上開部分之職業災害
    補償金，上訴人此部分請求為無理由，原審判命被上訴人給付此部分金額，尚有
    未洽，附帶上訴人指摘原決此部分不當，自屬有據。原審判命被上訴人給付上訴
    人甲○○總額（包括職業災害補償金）為一百六十一萬二千八百一十三元五角、
    給付乙○○○總額（包括職業災害補償金）為一百四十六萬八千零二十六元五角
    ，應各自減去上開職業災害補償金七十二萬一千五百五十二元五角。則被上訴人
    應給付上訴人甲○○部分為八十九萬一千二百六十一元，應給付上訴人乙○○○
    部分為七十四萬六千四百七十四元。
　(四)次按，不依債之本旨之提存，不生清償之效力，最高法院三十九年台上字第一三
　　五五號著有判例。又債務人無為一部清償之權利，民法第三百十八條第一項前段
　　定有明文。被上訴人於本院雖主張已對上訴人各提存六十六萬七千九百一十二點
　　五元，被上訴人僅需再給付上訴人甲○○二十二萬三千三百四十八點五元，乙○
　　○○七萬八千五百六十一點五元云云，惟查被上訴人僅為一部清償之提存，並非
　　依債之本旨之提存，並非依債之本旨之提存，其所為提存不合法，不生清償之效
 　　力，其此項主張洵非正當，不應准許。
六、上訴人請求意外保險理賠金各二百萬元部分：上訴人主張被上訴人曾以劉慧卿等
　　員工為被保險人，向保險公司投保人身保險，且本次事故發生後，被上訴人公司
　　總經理王挹滔亦曾代表被上訴人口頭同意賠償上開保險理賠金每位罹難員工理賠
　　金四百萬元，故上訴人得依王挹滔之口頭承諾及保險契約請求被上訴人給付該保
　　險金四百萬元等情，為被上訴人所否認，並主張系爭保險為責任險，並非為員工
　　個人利益投保之意外險，上訴人不得本於該保險契約為保險金之請求等語。經查
　　：
　(一)上訴人於本院已自承無法就王挹滔承諾給付保險金四百萬元部分舉證（見本院重
　　上更(一)卷第一五五頁），則其此項主張不可採。
  (二)被上訴人與航聯產險公司所辦理之本件保險契約，並未經財政部核准或備查，有
    關契約當事人間之權利義務，應依該保險契約定之，而其中有關意外事故保險部
    分，依據該保險單所述承保範圍為：保險事故發生後，保險人（即航聯產險公司
    ）應給付保險金給被保險人（即被上訴人），有財政部八十七年十二月三十日台
    財保第八七二四四六一五一號函可稽（見本院重上字卷第二冊第八六頁）。足見
    系爭保險契約應屬被上訴人為分擔其於事故發生時依法或依契約對員工負賠償責
    任之風險所投保之責任險，非為員工個人利益投保之意外險。又，依財政部八十
    八年四月二十七日台財保第八八二四一０二四二號函表示，依該英文保單內容之
    精神，並探求保險動機，被上訴人為被保險人，且該英文保單並無受益人之規定
    （同上卷第一一０至一一一頁）。故保險事故發生後，依該保險契約約定，有權
    請求給付保險金者，應為被保險人即被上訴人。則上訴人主張依該保險契約，被
    上訴人應給付保險金四百萬元，洵屬無據，不應准許。
七、綜上所述，上訴人甲○○請求被上訴人給付八十九萬一千二百六十一元，上訴人
    乙○○○請求被上訴人給付七十四萬六千四百七十四元，及均自起訴狀繕本送達
    被上訴人翌日（即八十四年十一月十九日）起至清償日止，按法定利率年息百分
    之五計算之遲延利息，為有理由，應予准許，逾此部分之請求，為無理由，不應
    准許。上訴人之請求不應准許部分，原審為上訴人敗訴之判決，並駁回其假執行
    之聲請，核無不合，上訴意旨求予廢棄改判，為無理由，應予駁回。原審判命被
    上訴人（即附帶上訴人）給付逾上開數額部分，既不應准許，則原判決就此部分
    為附帶上訴人敗訴之判決，尚有未洽，附帶上訴人就此部分指摘原判決不當，求
    予廢棄改判，為有理由，爰由本院將原判決此部分予以廢棄改判如主文第二、三
    項所示。
八、本件事證已臻明確，兩造其餘攻擊防禦方法及證據資料，核與本件判決結果不生
    影響，毋庸一一論述，併予敘明。
九、據上論結，本件上訴為無理由，附帶上訴為有理由，依民事訴訟法第四百四十九
    條第一項、第四百五十條、第七十八條、第八十五條第一項前段判決如主文。
中　　　華　　　民　　　國　　九十一　　年　　　二　　　月　　　五　　　日
                                民事第十五庭
                            　　　　審判長法  官　陳  昆  煇
                              　　　　　　法  官　李  錦  美
                              　　　　　　法  官　吳  光  釗
右正本係照原本作成。
如不服本判決，應於收受送達後二十日內向本院提出上訴書狀，其未表明上訴理由者
，應於提出上訴後二十日內向本院補提理由書狀（均須按他造當事人之人數附繕本）
上訴時應提出委任律師或具有律師資格之人之委任狀；委任有律師資格者，另應附具
律師及格證書及釋明委任人與受任人有民事訴訟法第四百六十六條之一第一項但書或
第二項（詳附註）所定關係之釋明文書影本。
中　　　華　　　民　　　國　　九十一　　年　　　二　　　月　　　六　　　日
　　　　　　　　　　　　　　　　　　　　  書記官  李  佳  樺
附註：
民事訴訟法第四百六十六條之一（第一項、第二項）：
對於第二審判決上訴，上訴人應委任律師為訴訟代理人。但上訴人或其法定代理人具
有律師資格者，不在此限。
上訴人之配偶、三親等內之血親、二親等內之姻親，或上訴人為法人、中央或地方機
關時，其所屬專任人員具有律師資格並經法院認為適當者，亦得為第三審訴訟代理人
。
